ACORDAO-COMPLETO-2518180

ACÓRDÃO 18585/2021 ATA 40/2021 - PRIMEIRA CÂMARA

VISTOS, relatados e discutidos estes autos que tratam, nesta fase, de pedido de reexame interposto pela Sra. Paula Maria do Nascimento Mazullo em face do Acórdão 8795/2021-TCU-Primeira Câmara, proferido em sede de monitoramento do Acórdão 2293/2013-TCU-Primeira Câmara;
ACORDAM os ministros do Tribunal de Contas da União, reunidos em Sessão da 1ª Câmara, ante as razões expostas pelo relator e com fundamento nos arts. 33 e 48 da Lei 8.443/1992, em:
9.1. conhecer do pedido de reexame interposto pela Sra. Paula Maria do Nascimento Mazullo, para, no mérito, negar-lhe provimento;
9.2. encaminhar cópia desta deliberação à recorrente e à Superintendência Regional do Trabalho no Estado do Piauí.

Pedido de reexame interposto em face de acórdão por meio do qual se aplicou multa à recorrente em razão de descumprimento de decisão deste Tribunal.

Primeira Câmara

3. Recorrente: Paula Maria do Nascimento Mazullo (XXX.157.883-XX).

13.1. Ministros presentes: Walton Alencar Rodrigues (Presidente), Vital do Rêgo (Relator) e Jorge Oliveira.
13.2. Ministro-Substituto convocado: Augusto Sherman Cavalcanti.

VITAL DO RÊGO

Ministro-Substituto Augusto Sherman Cavalcanti.

Adoto como Relatório, com os devidos ajustes de forma, a instrução elaborada no âmbito da Secretaria de Recursos (peça 109) , com a qual se manifestou de acordo o corpo gerencial daquela unidade técnica especializada (peça 110) , a seguir transcrita:
INTRODUÇÃO
1.	Trata-se de pedido de reexame (peças 64-68) interposto pela Sra. Paula Maria do Nascimento Mazullo, Superintendente Regional do Trabalho e Emprego no Estado do Piauí no período de 20/3/2003 a 16/6/2016, contra o Acórdão 8795/2021-TCU-Primeira Câmara (peça 56) .
1.1.	A deliberação recorrida apresenta o seguinte teor:
Vistos, relatados e discutidos estes autos de atos de Pensão Civil submetidos à apreciação deste Tribunal para fins de registro, nos termos do inc. III do art. 71 da Constituição Federal de 1988, atos esses cadastrados e disponibilizados ao TCU por intermédio do Sistema Sisac, na forma da então vigente Instrução Normativa TCU 55/2007, em que ora se apreciam justificativas apresentadas quanto ao descumprimento das determinações expedidas por meio do item 9.3 do Acórdão 2293/2013-TCU-Primeira Câmara, identificado por ocasião de Monitoramento,
ACORDAM os Ministros do Tribunal de Contas da União, reunidos em sessão da 1ª Câmara, diante das razões expostas pelo Relator, em:
9.1. rejeitar as razões de justificativa da responsável Sra. Paula Maria do Nascimento Mazullo, então Superintendente Regional do Trabalho no Estado do Piauí, com aplicação da multa prevista no art. 58, inc. IV, da Lei 8.443/1992, no valor de R$ 5.000,00 (cinco mil reais) , fixando-lhe o prazo de 15 (quinze) dias, a contar da notificação, para que comprove, perante o Tribunal (art. 214, inc. III, alínea "a", do Regimento Interno do TCU) , o recolhimento da dívida aos cofres do Tesouro Nacional, atualizada monetariamente desde a data deste Acórdão até a data do efetivo recolhimento, se for paga após o vencimento, na forma da legislação em vigor;
9.2. determinar à Superintendência Regional do Trabalho no Estado do Piauí o desconto na folha de pagamento de Paula Maria do Nascimento Mazullo, servidora daquele órgão, da dívida referida no item precedente, nos termos do art. 28, inciso I, da Lei 8.443/1992, c/c o art. 46 da Lei 8.112/1990, informando ao TCU, no prazo de 60 (sessenta) dias, as medidas adotadas;
9.3. autorizar, desde logo, nos termos do art. 28, inciso II, da Lei nº 8.443, de 1992, a cobrança judicial da dívida referida no item 9.1, caso não atendida a correspondente notificação e se a medida indicada no item 9.2 não se mostrar efetiva;
9.4. determinar à Superintendência Regional do Trabalho no Estado do Piauí, nos termos do inc. II do artigo 250 do Regimento Interno do TCU, que, sob pena de responsabilidade solidária da autoridade administrativa omissa e mediante prévia instauração do processo administrativo pertinente, apure o montante indevidamente recebido a título de URP (26,05%) por Leila Maria Fernandes Rolemberg (CPF XXX.096.123-XX) , pensionista de Paulo Fernandes Leite Rolemberg (CPF XXX.737.964-XX) , desde a ciência do Acórdão 2293/2013-TCU-Primeira Câmara até a efetiva exclusão da referida parcela (maio de 2020) , e promova sua restituição ao erário, nos termos do art. 46 da Lei 8.112/1990, comprovando perante este Tribunal, no prazo de 30 (trinta) dias, as medidas adotadas e os eventuais resultados já alcançados;
9.5. determinar à Sefip que:
9.5.1. verifique a implementação da medida determinada no item 9.4 supra; e
9.5.2. arquive os presentes autos, cumpridos os termos deste Acórdão (grifos acrescidos) .
HISTÓRICO
2.	Como histórico, é esclarecedor o seguinte excerto de voto do relator a quo:
Tratam os autos de atos de Pensão Civil submetidos à apreciação deste Tribunal para fins de registro, nos termos do inc. III do art. 71 da Constituição Federal de 1988, atos esses cadastrados e disponibilizados ao TCU por intermédio do Sistema Sisac, na forma da então vigente Instrução Normativa TCU 55/2007, em que ora se apreciam justificativas apresentadas quanto ao descumprimento das determinações expedidas por meio do item 9.3 do Acórdão 2293/2013-TCU-Primeira Câmara, identificado por ocasião de Monitoramento.
2. Ainda que devidamente notificada acerca das determinações em questão (vide peças 34 e 35) , que compreendiam, além da promoção de comunicações e esclarecimentos às interessadas, expressas diretivas no sentido de fazer "cessar os pagamentos decorrentes dos atos ora impugnados" e de emitir novos atos pensionais escoimados das irregularidades apontadas, a Superintendência Regional do Trabalho e Emprego no Estado do Piauí, embora até haja providenciado a emissão de novos atos relativos às pensões instituídas por Carlito Geris de Moura, Gonçalo Gaspar Gadelha e Paulo Fernandes Leite Rolemberg (peça 38, p. 2; e peças 47/49) , permitiu que fosse mantido o pagamento incorreto do percentual atinente à URP (peças 44 a 46) .
3. A própria Sra. Paula Maria do Nascimento Mazullo, Superintendente Regional do Trabalho e Emprego no Estado do Piauí no período de 20/3/2003 a 16/6/2016, admite que o benefício indevido em questão jamais chegou a ser suspenso na pensão em favor de Maria do Socorro Viana Gadelha (instituidor o Sr. Gonçalo Gaspar Gadelha - vide peça 43, p. 2; e peça 45) . Além disso, sua alegação de que obtivera, no período de janeiro a abril/2014 (peça 43, p. 1/2) , a suspensão do percentual impugnado em relação às pensionistas Maria Antônia de Sousa Moura (instituidor o Sr. Carlito Geris de Moura) e Leila Maria Fernandes Rolemberg (instituidor o Sr. Paulo Fernandes Leite Rolemberg) não se confirmou em relação a esta última (peça 46. p. 2) . Ao final, a Sefip constatou que a vantagem indevida continuou integrando os proventos das Sras. Maria Antônia de Sousa Moura e Maria do Socorro Viana Gadelha até os seus respectivos falecimentos, ocorridos em junho/2018 e janeiro/2019 (vide peça 44, p. 5/6; e peça 45, p. 6/7) , sendo que, no caso da Sra. Leila Maria Fernandes Rolemberg, a verba em questão somente veio a ser excluída no mês de maio/2020 (peça 50, p. 2) .
4. No caso, então, concordo com a conclusão da unidade instrutiva de que a responsável, que ainda permaneceu à frente da Superintendência Regional do Trabalho e Emprego no Estado do Piauí por quase três anos após ser notificada do teor do Acórdão 2293/2013-TCU-Primeira Câmara, deixou de verificar o efetivo cumprimento daquilo que lhe havia sido determinado, tendo em vista que, ainda que os lançamentos necessários junto ao Siape dependessem de outra área, era sua incumbência requerê-los formalmente e acompanhar o desfecho de tais solicitações. Especificamente no caso da pensão em favor da Sra. Maria do Socorro Viana Gadelha, ademais, restam dúvidas quanto a se a área responsável por efetuar os lançamentos de exclusão chegou a receber solicitação nesse sentido (peça 43, p. 4) . Dentro desse quadro, alinho-me à proposição da Sefip, devidamente endossada pelo MP/TCU, no sentido de aplicar-se à Sra. Paula Maria do Nascimento Masulo a multa do inc. IV do art. 58 da Lei 8.443/1992.
ADMISSIBILIDADE
3.	Reitera-se o exame de admissibilidade realizado pelo Sar/Serur (peça 70) , que opinou pelo conhecimento do recurso, nos termos do artigo 48 da Lei 8.443/1992, c/c os artigos 285 e 286, parágrafo único, do RI/TCU, suspendendo-se os efeitos dos subitens 9.1, 9.2 e 9.3 do Acórdão 8795/2021-TCU-Primeira Câmara. O Excelentíssimo Senhor Ministro Vital do Rêgo, mediante despacho de peça 74, concordou com esta unidade técnica.
MÉRITO
4. Delimitação
4.1	Constitui objeto do presente recurso definir se a recorrente apresenta justificativa razoável sobre o não atendimento de determinação oriunda deste Tribunal.
5. Do não atendimento da determinação e da diligência
5.1. A recorrente aduz os seguintes motivos para o descumprimento da determinação oriunda do TCU:
5.2. Equivocadamente, o acórdão vergastado indica que a recorrente não tomou as medidas administrativas para cumprimento da ordem do TCU e penalizou-a com multa de R$ 5.000,00.
5.3. A recorrente, como gestora da Superintendência Regional do Trabalho e Emprego no Piauí NÃO possuía perfil de operador do SIAPE para incluir/excluir rubricas de servidores ou pensionistas.
5.4. Verifica-se pelos documentos acostados que SRT-PI, por meio do seu o NUPES executou todos os procedimentos para cumprimento da determinação relacionado no Acórdão 2293/2013-TCU-Primeira Câmara referente às pensionistas Leila Maria Fernandes Rolemberg, Maria Antônia de Sousa Moura e Maria do Socorro Viana Gadelha.
5.5. O procedimento para exclusão das rubricas das citadas pensionistas no âmbito da SRT-PI, resumidamente, é o seguinte: 1) Recebimento do ofício pelo Gabinete da Superintendente Regional do Trabalho e Emprego no Piauí; 2) Despacho do assessor de gabinete encaminhando ao Administrador da SRT-PI (Setor de Pessoal) ; 3) Recebimento do ofício pelo Administrador da SRT-PI para o Setor de Pessoal adotar as providências determinadas pelo TCU; 4) Encaminhamento via sistema, e-mail ou fax (Fac-simile) para a sede do Ministério em Brasília, de operador do SIAPE, para excluir a rubrica das pensionistas.
5.6. Ou seja, somente um servidor da DIPAG/COPE/SOAd/SE/MTb em Brasília, vinculado à Coordenação-Geral de Orçamento, Finanças e Contabilidade da Pasta Ministerial é quem pode excluir a rubrica do contracheque.
5.7. Repita-se, todas as providências dentro do seu limite de competência para a exclusão das rubricas das aludidas pensionistas foram concretizadas pelo NUPES/SEAD/SRT/PI.
5.8. Aliás, a PORTARIA Nº 153, DE 12 DE FEVEREIRO 2009, que aprova os Regimentos Internos das Superintendências Regionais do Trabalho e Emprego (Anexo 04) explicita que a competência para exclusão das rubricas das aludidas pensionistas nunca foi da recorrente.
5.9. Sendo assim, se a Recorrente não tem sequer autonomia para impedir ou realizar o ato que retirou a rubrica da pensionista, por lógica e coerência, não pode ser punida, posto que comprovado ter agido dentro do seu limite de competência, procedendo às atividades-meio para a exclusão das rubricas das aludidas pensionistas, concretizadas pelo NUPES/SEAD/SRT/PI.
Análise:
5.10. Antes de encetar a análise deste recurso, vem à baila a doutrina do Ministro Luís Roberto Barroso do STF:
O direito é o domínio da razão, da razão pública, que se projeta na Constituição e nas leis (grifos acrescidos) (in Sem data venia: um olhar sobre o Brasil e o mundo. 1ª Ed. Rio de Janeiro: História Real, 2020, p. 196) 
5.11. De tal arte, sobre o tema da responsabilização e penalização da recorrente, traz-se à colação o disposto no art. 8º do Novo Código de Processo Civil (Lei 13.105, de 16 de março de 2015) :
Art. 8o Ao aplicar o ordenamento jurídico, o juiz atenderá aos fins sociais e às exigências do bem comum, resguardando e promovendo a dignidade da pessoa humana e observando a proporcionalidade, a razoabilidade, a legalidade, a publicidade e a eficiência (grifos acrescidos) .
5.12. Acrescente-se o disposto no caput do art. 2º da Lei 9.784/1999:
Art. 2o. A Administração Pública obedecerá, dentre outros, aos princípios da legalidade, finalidade, motivação, razoabilidade, proporcionalidade, moralidade, ampla defesa, contraditório, segurança jurídica, interesse público e eficiência (grifos acrescidos) .
5.13. Para a aferição da razoabilidade da conduta do recorrente, é de rigor considerar a "lógica do razoável" de Luís Recaséns Siches.
5.14. Sobre a "lógica do razoável", cumpre fazer um breve histórico sobre sua elaboração:
Em 1926, Siches frequentou um curso na Universidade de Viena, com Fritz Scheir, discípulo de Kelsen e Husserl, no qual foi apresentada uma análise de todos os métodos de interpretação, de que se tinha conhecimento, dentre os propostos ao longo da história jurídica. Procurava-se, com essa análise, encontrar os critérios de eleição dos referidos métodos, mas a conclusão resultou decepcionante: não havia nenhuma razão justificada, nem em termos gerais, nem em situações singulares, para preferir-se um método de interpretação em detrimento dos outros. Essa conclusão, ademais, só constatava uma velha realidade: nunca, Jurista algum que tivesse realizado um estudo pluralista de métodos de interpretação conseguira, com razões plausíveis, escolher um dos métodos, por ser o mais correto e repudiar os demais.
Alguns anos antes, prossegue Siches, já Benjamin Cardoso, ao analisar suas experiências jurídicas, procurou saber quais eram os métodos que empregava na interpretação do Direito positivo vigente. E, em termos de grande sinceridade, concluiu que primeiro buscava a solução mais justa e depois se preocupava em encontrar, dentre os métodos de interpretação, o que melhor serviria par justificar suas decisões.
Como superação desses problemas, Recaséns Siches preconiza o emprego de um só método: o da lógica do razoável, definido como uma razão impregnada de pontos de vista estimativos, de critérios de valoração, de pautas axiológicas que, ademais, traz consigo os ensinamentos colhidos da experiência própria e da do próximo, através da história (Lídia Reis de Almeida Prado, in Direito, Cidadania e Justiça. Ensaios sobre Lógica, Interpretação, Teoria, Sociologia e Filosofia Jurídicas, 1995, p. 64-65) .
5.15. É da pena fluente do jurisconsulto Luís Recaséns Siches:
"La lógica tradicional pura - en cualquiera de sus manifestaciones -, es el instrumento adecuado para tratar com las ideas puras a priori - tales como los axiomas lógicos, las leyes del silogismo, los princípios matemáticos, etc. - y para la aprehensión de los hechos de la naturaleza. Por eso se la suele llamar lógica físicomatemática.
 (...) 
Ahora bién, la lógica tradicional o físico-matemática no es adecuada para tratar la vida humana ni sus problemas prácticos; por consiguiente, tampoco para los menesteres jurídicos, entre los cuales figura la interpretación del Derecho. Para todo cuanto pertenezca a nuestra humana existencia - incluyendo la práctica del Derecho - hay que emplear un tipo diferente del logos, que tiene tanta dignidad como la lógica tradicional, si es que no es superior a la de ésta: hay que manejar el logos de lo humano, la lógica de lo razonable, la cual es razón, tan razón como la lógica lo racional, pero diferente de ésta. La lógica de lo humano o de lo razonable es una razón impregnada de puntos de vista estimativos, de critérios de valoración, de pautas axiológicas, que, además, lleva a sus espaldas como aleccionamiento las enseñanzas recibidas de la experiência, de la experiencia propia y de la experiencia del prójimo, a través de la historia"  (grifos acrescidos) (in Tratado General de Filosofia del Derecho, Vigésima Edición, México: Editorial Porrúa, 2010, p. 642) .
5.16. Seguindo as pegadas de Recaséns Siches, ensina Luis Gustavo de la Cruz Mallaupoma:
Recaséns Siches considera que los juristas han cometido un grave error en la teoria y la práctica jurídicas del siglo XIX, por haber querido tratar los contenidos de las normas jurídicas empleando métodos de la lógica tradicional, es decir de la lógica habitualmente llamada matemático-física, deductiva, silogística, sistemática, de la lógica que va desde su fundación en el Organon de Aristóteles hasta las lógicas contemporáneas; que si bien esa lógica vale para la matemática, la física y otras ciências de la naturaleza, es inservible para el tratamiento de los problemas prácticos de conducta humana - domésticos, familiares, económicos, sociales, jurídicos, etc. Ahora bien, esa lógica de "lo racional", la lógica pura, la lógica matemático física, todas consideradas como lógica tradicional no constituyen la totalidad de la lógica ya que es sólo una parte del logos, hay outra parte del logos - que es tan lógica como la racional pero diferente de ésta - que se denomina el logos de los assuntos humanos o lógica de lo razonable. Lo razonable pertenece al campo de la razón con igual o tal vez mejor derecho que lo meramente racional desde el ángulo formalista. Pertenece al reino de la lógica pero es diferente a la lógica de lo racional formalista, en el sentido tradicional es necesario tener em cuenta el campo de lo razonable como otro sector de la razón que también podemos denominar el logos de lo humano. En síntesis, estamos hablando de la aplicación del logos de lo razonable a la interpretación de normas, a las decisiones administrativas y a las sentencias judiciales, porque en matéria de interpretación, debemos trabajar com razones. La lógica de lo razonable es una razón impregnada de puntos de vista estimativos, de critérios de valoración, de pautas axiológicas que además lleva las enseñanzas recibidas de la experiencia propia y de la experiencia del prójimo a través de la historia. Por lo tanto, estamos dentro de um campo lógico, pero no de la lógica de lo racional, sino de la lógica de lo humano o de lo razonable. El problema de la interpretación del Derecho es un problema de lógica material, de lógica de los contenidos y no de lógica formal. Ante cualquier caso, fácil o difícil, hay que proceder razonablemente, percatándonos de la realidad y del sentido de los hechos, comprendiendo las valoraciones en que se inspira el orden jurídico positivo, viendo el propósito de la norma en cuestión y apreciando las valoraciones complementarias que produzca el Juez en armonia com dicho orden jurídico positivo, y, relacionándolos. De ese modo se debe llegar a la solución satisfactoria. Conviene destacar que este movimiento se ha gestado a partir de una Filosofía del Derecho que ha prestado mayor atención a la interpretación judicial (apud Manoel Antônio Teixeira Filho, in Comentários ao novo Código de Processo Civil sob a perspectiva do trabaho: (Lei 13.105, 16 de março de 2015) . São Paulo: LTr, 2015, p. 33-34) .
5.17. Assim, vem à baila a doutrina de Alípio Silveira:
"Recaséns Siches, ao considerar os vários métodos modernos esboçados nos primeiros capítulos - método teleológico, método histórico-evolutivo ou progressivo, método da 'vontade da lei', nos mostra que cada um deles encerra uma parte da verdade, mas que a sua síntese final, em cada caso concreto, será dada pelo 'logos do razoável'. Mal comparando, a operação interpretativa se assemelha à execução de uma partitura musical. Vários são os instrumentos - no caso os métodos de interpretação - mas eles devem formar um conjunto harmônico, sob a batuta do maestro, no caso, o logos do razoável, o qual, como veremos em breve, corresponde à idéia básica do bem comum" (grifos acrescidos) (in Hermenêutica no Direito Brasileiro, vol. I: São Paulo: Editora Revista dos Tribunais, 1968, p. 83) .
5.18. É nesse mesmo sentido a doutrina de José Frederico Marques:
Tendo em vista os critérios de justiça, segurança ou oportunidade, o intérprete adotará o método que lhe pareça mais acertado para o caso. Não há sistemas rígidos de interpretação. O entendimento mais razoável é o que deve prevalecer, pouco importando que tenha sido deduzido da interpretação exegética, da sistemática ou da teleológica. O logos del razonable, como destaca RECASÉNS SICHES, é que deve orientar o intérprete, visto que na aplicação do direito não se depara com a uniformidade lógica do raciocínio matemático e sim com a flexibilidade ou compreensão razoável a norma do ius scriptum. Com essa orientação pautou-se precedente do Superior Tribunal de Justiça, em cuja mente oficial se assentou que "a melhor interpretação da lei é a que se preocupa com a solução justa, não podendo o seu aplicador esquecer que o rigorismo na exegese dos textos legais pode levar a injustiças" (grifos acrescidos) (apud Mauro Schiavi, in Manual de Direito Processual do Trabalho, 4ª Ed., São Paulo: LTr, 2011, p. 120) 
5.19. De mais a mais, ensina José Antônio Ribeiro de Oliveira Silva:
Em conclusão, Recaséns Siches propõe que "a única proposição válida que pode ser emitida sobre a interpretação é a de que o juiz, em todos os casos, deve interpretar a lei precisamente do modo que conduza à solução mais justa para resolver o problema apresentado à sua jurisdição". De modo que o exercício do logos de lo razonable ou de lo humano, "aplicado à interpretação jurídica, supera a pluralidade de métodos" de interpretação. Diante de qualquer caso, fácil ou difícil, o juiz deve proceder com bom-senso, verificando a realidade e o sentido dos fatos, buscando os valores nos quais se inspira o ordenamento jurídico positivo, ou até mesmo complementando esses valores, com a produção de outros, em harmonia com o referido sistema. E, assim, conjugando todos esses princípios, chegar a uma solução satisfatória, considerando-se como tal a decisão no sentido "do que o ordenamento jurídico considera como senso de justiça". O cerne da questão está, pois, em compreender que o conteúdo jurídico das normas prescritivas, proibitivas ou permissivas não pertence "ao pensamento regido pela lógica de tipo matemático, pelo racional", mas a outro campo do pensamento, que está regido por outro tipo de lógica, pela logica de lo razonable, de lo humano ou da razão vital e histórica.
Com efeito, na individualização da norma geral e abstrata, para solucionar o caso concreto, o juiz deve aplicar a lógica do razoável, de acordo com o senso de justiça. Se a norma conduz a uma solução justa, deve ser aplicada, e, em caso contrário, o juiz deve criar a norma jurídica particular, sem se preocupar com os métodos doutrinários de interpretação, aplicando a lei sempre de forma a solucionar a questão da maneira mais justa possível (grifos acrescidos) (in Magistratura e temas atuais do Direito: São Paulo: LTr, 2011, p. 138-139) .
5.20. Sobre a incidência da "lógica do razoável" no Direito brasileiro, e mais especificamente ao Direito Administrativo, registra-se a doutrina de Carlos Henrique Bezerra Leite:
A lógica do razoável está implicitamente prevista no art. 5º da LINDB, segundo o qual "na aplicação da lei, o juiz atenderá aos fins sociais a que ela se dirige e às exigências do bem comum". Esta disposição é perfeitamente aplicável a todos os ramos do Direito, inclusive, e especialmente, no Direito do Trabalho (grifos acrescidos) (in Curso de Direito do Trabalho, 6ª ed., São Paulo: Saraiva, 2015, p. 112) .
5.21. De salientar que o argumento da "lógica do razoável" já foi acolhido por este Tribunal, conforme se infere do seguinte excerto de voto do Excelentíssimo Senhor Ministro Augusto Nardes (TC Processo 030.349/2008-4, Acórdão 11231/2015-TCU-Segunda Câmara) :
17. De outro lado, a par das irregularidades atribuídas ao recorrente frente a todos os elementos que conformam a situação fática, e em busca da decisão mais justa, concordo com o auditor da Serur, quando afirma que (...) "é de mister a utilização da 'lógica do razoável', que tem tanta dignidade quanto a lógica tradicional pura, porém uma lógica impregnada de pontos de vista estimativos, de critérios de valoração e de pautas axiológicas".
5.22. Assim, vale repisar que é de mister a utilização da "lógica do razoável", que tem tanta dignidade quanto a lógica tradicional pura, porém uma lógica impregnada de pontos de vista estimativos, de critérios de valoração e de pautas axiológicas.
5.23. No caso concreto, a estimativa, o critério de valoração e a pauta axiológica devem levar em conta a atuação do homem médio (do bonus pater familiae) , aquele cujas diligências, sensibilidade, idiossincrasias e sentimentos éticos e morais sejam representativos da população brasileira. Eis o busílis.
5.24. Sobre o tema, mutatis mutandis, traz-se à colação a doutrina de Sílvio Rodrigues:
Ao se perquirir se existe, ou não, erro de conduta por parte do causador do dano, deve-se "comparar o seu comportamento com aquele que seria normal e correntio em um homem médio, fixado como padrão. Se de tal comparação resultar que o dano derivou de uma imprudência, imperícia ou negligência do autor do dano, nos quais não incorreria o homem padrão, criado in abstracto pelo julgador, caracteriza-se a culpa, ou seja, o erro de conduta" (apud Milton Oliveira, in Dano Moral, 2ª Ed., São Paulo: LTr, 2011, p. 36) . 
5.25. Foi nesse mesmo sentido o pensamento do Ministro Benjamin Zymler, por ocasião da prolação do Acórdão 33/2005-TCU-Plenário:
19. Ao analisar a existência de culpa, em qualquer uma de suas modalidades, adotarei como parâmetro para comparação a conduta esperada de um homem médio, diligente e probo - o equivalente ao princípio romano do bonus pater familiae. Ressalto ser pacífica a assimilação desse princípio pelo direito pátrio, tanto que, na época em que ocorreram os fatos ora sob exame, ele estava insculpido nos arts. 1.300 e 1.301 do Código Civil, no art. 153 da Lei das Sociedades Anônimas e no art. 142 do Código Comercial.
20. Desse princípio decorre que o agente público deverá agir como se estivesse cuidando dos seus próprios negócios, respondendo pelos danos que vier a causar em decorrência de condutas desidiosas ou temerárias. Assim, nas palavras de José Aguiar Dias, "a culpa pode ser entendida como a falta de diligência na observância da norma de conduta, isto é, o desprezo, por parte do agente, do esforço necessário para observá-la, com resultado não objetivado, mas previsível, desde que o agente se detivesse na consideração das conseqüências eventuais de sua atitude."  (Da Responsabilidade Civil. 6ª ed. Rio de Janeiro: Forense, 1979) ".
5.26. Pois bem. É de se observar que a Sra. Paula Maria do Nascimento Mazullo foi notificada acerca das determinações em questão (vide peças 31, 34 e 35) , que compreendiam, além da promoção de comunicações e esclarecimentos às interessadas, expressas diretivas no sentido de fazer "cessar os pagamentos decorrentes dos atos ora impugnados" e de emitir novos atos pensionais escoimados das irregularidades apontadas.
5.27. A recorrente aduz que adotou as providências administrativas adequadas para dar cumprimento ao Acórdão 2293/2013-TCU-Primeira Câmara, bem como que a operacionalização da retirada das rubricas impugnadas por esta Corte de Contas caberia a outro setor.
5.28. Posta assim a questão, retomando à lógica do razoável, cabe fazer a seguinte indagação: será que uma Superintendente Regional do Trabalho e Emprego média, que ganha honestamente a sua remuneração e está atenta às suas responsabilidades perante a comunidade, iria simplesmente despachar para outro setor o cumprimento de determinação oriunda do TCU, ou iria acompanhar, com empenho e vigilância, o cumprimento dessa determinação? 
5.29. É de mister ressaltar que a cadeia decisória na Administração Pública visa a assegurar a regularidade dos atos, pressupondo um controle de cada instância superior sobre a inferior. Vale dizer: a atuação de cada agente público não pode ser meramente figurativa e destituída de responsabilidade. Nesse sentido, traz-se à colação a doutrina do preclaro Hely Lopes Meirelles:
"A fiscalização hierárquica é exercida pelos órgãos superiores sobre os inferiores da mesma Administração, visando a ordenar, coordenar, orientar e corrigir suas atividades e agentes. É inerente ao poder hierárquico, em que se baseia a organização administrativa, e, por isso mesmo, há de estar presente em todos os órgãos do executivo. São características da fiscalização hierárquica a permanência e a automaticidade, visto que se exercita perenemente, sem descontinuidade e independentemente de ordem ou solicitação especial. É um poder-dever de chefia, e, como tal, o chefe que não a exerce comete inexação funcional" (in Direito Administrativo Brasileiro, São Paulo: Malheiros Editores Ltda., 33ª Ed., 2007, p. 672) .
5.30. Nessa ordem de ideias, a pretensão de eximir-se de culpa, transferindo-a outros servidores técnicos, não pode ser acolhida: a responsável, por força de suas atribuições como Superintendente Regional do Trabalho e Emprego, tinha a obrigação de ordenar, coordenar, orientar e corrigir as atividades de seus subordinados, de molde a certificar-se da regularidade do resultado do que lhes foi determinado, máxime quanto ao cumprimento de deliberações oriundas desta Corte de Contas. Tivesse a recorrente agido com diligência e com zelo no exercício de suas atribuições, poderia ter obstado a continuidade do pagamento da URP, nos proventos das Sras. Maria Antônia de Sousa Moura, Maria do Socorro Viana Gadelha e Leila Maria Fernandes Rolemberg.
5.31. Nessa ordem de ideias, é de se observar que não se está a atribuir responsabilidade objetiva à responsável, uma vez que restou configurada sua culpa (elemento subjetivo) in vigilando  (em fiscalizar) .
5.32. O que não se justifica, com a devida vênia, é a conduta de quedar-se inerte e somente se manifestar sobre o descumprimento da determinação proveniente desta Corte de Contas quando ouvida em audiência, ou quando recorre da multa que lhe foi aplicada. Isso porque a referida conduta da então gestora fez mover a máquina administrativa, o que gerou um custo adicional ao Tesouro Nacional, que justifica a sanção imposta por esta Corte de Contas. 
5.33. O tema da multa pode ser explorado por diversas correntes de pensamento, com destaque para o conhecimento filosófico, em razão de sua densidade e importância enquanto fonte do saber humano. 
5.34. Nesse sentido, merece destaque a doutrina de Ronaldo Poletti:
O saber total exige a contribuição de todas as ciências, mas cabe à Filosofia unificar, estruturar e criticar o conhecimento, possibilitando o diálogo entre aquelas (in Filosofia e Direito - Direito e Filosofia. 1ª ed. Brasília, DF: Zakarewicz Editora, 2019, p. 113-114) .
5.35. Nessa ordem de ideias, merecem destaque as seguintes ponderações filosóficas de Jorge Luiz Souto Maior e Valdete Souto Severo, os quais, baseando-se nas lições de Kant, Hegel, Rawls e Habermas, assim pontuam:
O sujeito de direitos é o indivíduo que, estando sozinho no mundo (sem o apoio das forças míticas e dos dogmas medievais) , é responsável por sua própria sorte. Por isso, autores comprometidos com tal racionalidade referem que o homem, exercendo sua liberdade, deve assumir deveres relacionados aos seus pares, que a moralidade do indivíduo consiste em que ele cumpra os deveres de sua posição social, que a responsabilidade perante os pares e as gerações futuras deve ser o limitador da liberdade individual ou que o direito de liberdade corresponde à responsabilidade, ao cumprimento de determinados deveres. Então, mesmo (ou principalmente) sob a perspectiva liberal, aos direitos correspondem deveres exigíveis pelo Estado e sujeitos a sanções por descumprimento (grifos acrescidos) (in O Processo do Trabalho como Instrumento do Direito do Trabalho e as Ideias Fora de Lugar do Novo CPC. São Paulo: LTr, 2015, p. 49) 
5.36. Destarte, a recorrente, ao não atender tempestivamente à determinação oriunda do TCU, sujeitou-se à multa aplicada pelos seus pares de controle externo da Administração Pública Federal. 
5.37. A atuação pedagógica do Tribunal de Contas da União não se dá apenas por meio de suas determinações corretivas, mas, também, mediante sanções que aplica e que rapidamente são dadas a conhecer no seio social e no meio dos gestores públicos. É dizer: a finalidade educativa do TCU se dá mediante as determinações para o cumprimento do ordenamento jurídico aplicável à Administração Pública federal e, também, por meio da repressão contra os gestores recalcitrantes.
5.38. Ex positis, opina-se pela negativa de provimento do presente recurso.
PROPOSTA DE ENCAMINHAMENTO
6.	Diante do exposto, com base no art. 48 da Lei n. 8.443/92, submete-se o presente processo à consideração superior, propondo-se a adoção das seguintes medidas:
	a) conhecer do presente pedido de reexame, para, no mérito, negar-lhe provimento;
	b) informar a recorrente e demais interessados do acórdão a ser proferido, destacando que o relatório e o voto que o fundamentam podem ser acessados por meio do endereço eletrônico www.tcu.gov.br/acordaos. 
O Ministério Público junto ao TCU manifestou-se de acordo com a proposição da unidade técnica (peça 111) .
	Eis o Relatório.

Luís Cineas de Castro Nogueira (OAB/PI 232-B) e outros.

Procurador Júlio Marcelo de Oliveira.

PENSÃO CIVIL. ATOS JULGADOS ILEGAIS, POR INTERMÉDIO DO ACÓRDÃO 2.293/2013-TCU-1ª CÂMARA, COM DETERMINAÇÃO PARA CESSAR OS PAGAMENTOS DELES DECORRENTES, EM FUNÇÃO DE COMPORTAREM PARCELA RELATIVA À URP, NÃO DEVIDAMENTE ABSORVIDA POR REESTRUTURAÇÕES POSTERIORES. MONITORAMENTO. IDENTIFICAÇÃO DE QUE, EMBORA A UNIDADE JURISDICIONADA TENHA CADASTRADO NOVOS ATOS NO SISAC, O PAGAMENTO DA PARCELA RELATIVA À URP CONTINUOU SENDO INDEVIDAMENTE REALIZADO. AUDIÊNCIA. REJEIÇÃO DAS RAZÕES DE JUSTIFICATIVA APRESENTADAS. MULTA. PEDIDO DE REEXAME. ARGUMENTOS INSUFICIENTES PARA ALTERAR O ACÓRDÃO RECORRIDO. NEGATIVA DE PROVIMENTO.

PENSÃO CIVIL (PCIV)

Secretaria de Recursos (Serur).

Cuidam os presentes autos de pedido de reexame interposto pela Sra. Paula Maria do Nascimento Mazullo em face do Acórdão 8795/2021-TCU-Primeira Câmara, proferido em sede de monitoramento do Acórdão 2293/2013-TCU-Primeira Câmara. Por meio do acórdão recorrido, esta Corte de Contas decidiu, entre outras medidas:
9.1. rejeitar as razões de justificativa da responsável Sra. Paula Maria do Nascimento Mazullo, então Superintendente Regional do Trabalho no Estado do Piauí, com aplicação da multa prevista no art. 58, inc. IV, da Lei 8.443/1992, no valor de R$ 5.000,00 (cinco mil reais) , fixando-lhe o prazo de 15 (quinze) dias, a contar da notificação, para que comprove, perante o Tribunal (art. 214, inc. III, alínea "a", do Regimento Interno do TCU) , o recolhimento da dívida aos cofres do Tesouro Nacional, atualizada monetariamente desde a data deste Acórdão até a data do efetivo recolhimento, se for paga após o vencimento, na forma da legislação em vigor; 
9.2. determinar à Superintendência Regional do Trabalho no Estado do Piauí o desconto na folha de pagamento de Paula Maria do Nascimento Mazullo, servidora daquele órgão, da dívida referida no item precedente, nos termos do art. 28, inciso I, da Lei 8.443/1992, c/c o art. 46 da Lei 8.112/1990, informando ao TCU, no prazo de 60 (sessenta) dias, as medidas adotadas; 
9.3. autorizar, desde logo, nos termos do art. 28, inciso II, da Lei nº 8.443, de 1992, a cobrança judicial da dívida referida no item 9.1, caso não atendida a correspondente notificação e se a medida indicada no item 9.2 não se mostrar efetiva; (...) 
2. No pedido de reexame interposto, a recorrente, para justificar o não atendimento de determinação oriunda deste Tribunal, aduz, em síntese, que: 
 (i) como gestora da Superintendência Regional do Trabalho e Emprego no Piauí (SRT/PI) , não possuía perfil de operador do Siape para incluir/excluir rubricas de servidores ou pensionistas;
 (ii) a SRT/PI, por meio do seu Núcleo de Pessoal (Nupes) , executou todos os procedimentos para cumprimento da determinação relacionada no Acórdão 2293/2013-TCU-Primeira Câmara referente às pensionistas Leila Maria Fernandes Rolemberg, Maria Antônia de Sousa Moura e Maria do Socorro Viana Gadelha; 
 (iii) o procedimento para exclusão das rubricas das citadas pensionistas no âmbito da SRT/PI, resumidamente, é o seguinte: 1) Recebimento do ofício pelo Gabinete da Superintendente Regional do Trabalho e Emprego no Piauí; 2) Despacho do assessor de gabinete encaminhando ao Administrador da SRT/PI (Setor de Pessoal) ; 3) Recebimento do ofício pelo Administrador da SRT/PI para o Setor de Pessoal adotar as providências determinadas pelo TCU; 4) Encaminhamento via sistema, e-mail ou fax (Fac-símile) para a sede do Ministério em Brasília, de operador do Siape, para excluir a rubrica das pensionistas;
 (iv) somente um servidor da DIPAG/COPE/SOAd/SE/MTb em Brasília, vinculado à Coordenação-Geral de Orçamento, Finanças e Contabilidade da pasta Ministerial é quem pode excluir a rubrica do contracheque;
 (v) se a recorrente não tem sequer autonomia para impedir ou realizar o ato que retirou a rubrica da pensionista, não pode ser punida, uma vez que comprovou ter agido dentro do seu limite de competência, procedendo às atividades-meio para a exclusão das rubricas das aludidas pensionistas, concretizadas pelo Nupes/Sead/SRT/PI.
3. A Secretaria de Recursos (Serur) deste Tribunal, em pareceres uniformes (peças 109 e 110) , propõe que o recurso interposto pela recorrente seja conhecido, e no mérito, negado a ele provimento. Em síntese, a Serur propugna que:
 (...) a pretensão de eximir-se de culpa, transferindo-a outros servidores técnicos, não pode ser acolhida: a responsável, por força de suas atribuições como Superintendente Regional do Trabalho e Emprego, tinha a obrigação de ordenar, coordenar, orientar e corrigir as atividades de seus subordinados, de molde a certificar-se da regularidade do resultado do que lhes foi determinado, máxime quanto ao cumprimento de deliberações oriundas desta Corte de Contas. (peça 109, p. 8) .
4. O Ministério Público junto ao TCU, em sua manifestação regimental, ratificou as conclusões formuladas pela Serur, consoante o parecer acostado à peça 111.
II
5. Quanto à admissibilidade do recurso interposto, confirmo o entendimento já externado no despacho de peça 74, no sentido de que o presente apelo seja conhecido, uma vez preenchidos os requisitos de admissão que regem a espécie. 
6. No tocante à análise de mérito, registro minha concordância integral com os pareceres precedentes, razão pela qual adoto como minhas as conclusões formuladas pela Serur e pelo MPTCU por seus próprios fundamentos. 
7. Consoante aduziu a Serur, não socorre a recorrente o argumento de que teria feito tudo que estava a seu alcance para a exclusão da rubrica inquinada. Basta ver que a decisão monitorada (Acórdão 2293/2013-TCU-Primeira Câmara) foi proferida na sessão de 16/4/2013, sendo que, no primeiro monitoramento realizado pela unidade técnica, em 24/5/2017, ou seja, mais de quatro anos depois, a rubrica decorrente da URP continuava presente nos proventos das pensões instituídas por Carlito Geris de Moura, Gonçalo Gaspar Gadelha e Paulo Fernandes Leite Rolemberg.
8. Com isso, mesmo depois da audiência promovida pela unidade técnica a partir da instrução de peça 38, as rubricas que deveriam ter sido absorvidas há muito tempo continuaram presentes nos proventos das beneficiárias das respectivas pensões até 2020. 
9. Cabe rememorar que compete ao gestor titular do órgão de vinculação dos benefícios de pensão, a adoção tempestiva de todas as providências necessárias para correção das irregularidades apontadas pelo TCU. Não basta despachar aos subordinados, para a adoção de providências, sem verificar o seu andamento. Portanto, ainda que a operacionalização da exclusão das rubricas seja da competência de outro órgão, cabia à recorrente, gestora à época responsável pela Superintendência Regional do Trabalho no Estado do Piauí, os encaminhamentos necessários para fazer cumprir efetivamente a determinação do TCU. Caberia, portanto, à recorrente, a obrigação de ordenar, coordenar, orientar e corrigir as atividades de seus subordinados, certificando-se da implementação das determinações que constaram do Acórdão 2293/2013-TCU-Primeira Câmara. 
10. Assim, em caso de efetiva impossibilidade de implementação da deliberação do TCU, caberia à gestora, de ofício, informar tempestivamente todas as dificuldades que a impediam de dar cumprimento à decisão desta Corte de Contas, independentemente do monitoramento realizado nos presentes autos, fato que não ocorreu. Por tal, razão, tenho por insuficientes os argumentos apresentados pela recorrente, razão pela qual reputo adequada a multa aplicada pelo relator a quo.
	Ante o exposto, voto para que seja adotada a minuta de acórdão que ora trago ao exame deste colegiado.
TCU, Sala das Sessões, em tagDataSessao.
Ministro VITAL DO RÊGO 
Relator